【裁判字號】    94,重訴,435
【裁判日期】    950607
【裁判案由】    損害賠償
【裁判全文】
臺灣高雄地方法院民事判決             94年度重訴字第435號
原      告  甲○○
訴訟代理人  林敏澤律師
複代理人    許淑清律師
複代理人    李亭萱律師
被      告  乙○○
訴訟代理人  葉銘進律師
複代理人    阮文泉律師
上列當事人間刑事附帶民事訴訟請求損害賠償事件，經本院刑事
庭裁定移送本院審理（94年度交簡附民字第112 號），本院民國
95 年5月24日言詞辯論終結，判決如下：
  主  文
被告應給付原告新台幣壹佰零玖萬伍仟貳佰貳拾捌元，及自民國
九十四年七月三十日起至清償日止，按年息百分之五計算之利息
。
原告其餘之訴駁回。
訴訟費用由被告負擔七分之一，餘由原告負擔。
本判決於原告以新台幣參拾陸萬元供擔保後得假執行。但被告提
供新台幣壹佰零玖萬伍仟貳佰貳拾捌元後，得免為假執行。
原告其餘假執行之聲請駁回。
  事實及理由
一、原告方面：被告於民國93年11月5 日下午5 時30分許，駕駛
    車牌號碼XS-2967 號自小客車，經高雄市前金區○○○路43
    6 號「行政院南部服務中心」前，竟疏於注意，貿然由靜止
    之路邊停車處起步，於劃有分向限制線處之成功一路由南往
    北方向慢車道迴轉，欲駛入對向車道，適有原告騎乘車牌號
    碼ZER-607 號輕機車沿成功一路快車道由南往北方向行駛，
    因見前方被告所駕駛之車迴轉，原告閃避不及，致機車前輪
    右側擦撞被告之汽車左後車身翼子板，至原告人車倒地，因
    而受有右鎖骨粉碎性骨折、右側第四蹠骨骨折之傷害，原告
    受有醫療費用新台幣（下同）142,630 元，增加生活上所需
    費用334,600 元，減少工作收入648,000 元，喪失勞動能力
    3,899,319 元，非財產上之3,000,000 元損害。爰依侵權行
    為之法律關係，請求被告給付0000000 元及自起訴狀繕本送
    達之翌日起至清償日止，按年息百分之五計算之利息，並願
    供擔保請求宣告假執行。
二、被告則以：原告係無照酒後駕車違規行駛於快車道上，且依
    當時情況原告是可以煞車或作其他防護錯失，原告未及時煞
    車，顯見原告當時並未注意車前狀況，就本件事故之發生，
    原告與有過失，另對原告請求之金額有爭執，且應扣除已領
    取強制汽車責任保險金753648元等語資為抗辯。並聲明：請
    求駁回原告之訴，如受不利判決，願供擔保請准免為假執行
    。
三、原告主張被告於93年11月5 日下午5 時30分許，駕駛車牌號
    碼XS-2967 號自小客車，經高雄市前金區○○○路436 號「
    行政院南部服務中心」前，由靜止之路邊停車處起步，於劃
    有分向限制線處之成功一路由南往北方向慢車道迴轉，欲駛
    入對向車道，適有原告騎乘車牌號碼ZER-607 號輕機車沿成
    功一路快車道由南往北方向行駛，致機車前輪右側擦撞被告
    之車左後車身翼子板，至原告人車倒地，因而受有右鎖骨粉
    碎性骨折、右側第四蹠骨骨折之傷害之事實，業據原告提出
    醫院診斷證明書為證，並為被告所不爭執，堪信為真實。原
    告認本件車禍原告並無過失，惟被告則認原告與有過失，並
    以前揭情詞置辯。是本件之爭執點在於(1)本件車禍被告是否
    有過失，原告是否與有過失？(2)原告可請求之金額若干？
四、本件車禍被告是否有過失，原告是否與有過失？
    按駕駛人駕駛汽車，應遵守道路交通標線之指示；汽車迴車
    時，設有禁止迴車標誌或劃有分向限制線之路段，不得迴車
    ；迴車前應暫停並顯示左轉燈光或手勢，看清無來往車輛，
    始得迴轉，道路交通安全規則第90條、第106 條第2 款、第
    5 款定有明文。且依被告於偵查中自陳：我不應該雙黃線迴
    轉。顯見被告當時係於劃有雙黃線之路段迴轉，已違反上開
    道路交通安全規則違規迴轉之規定，而本件經送請高雄市政
    府交通局車輛行車事故鑑定委員會鑑定，鑑定意見為：乙○
    ○駕駛自用小客車，迴轉不當，為肇事原因。甲○○無肇事
    原因。經送請覆議，覆議意見為乙○○駕駛ＸＳ—2967號自
    用小客車，迴車不當，為肇事原因。甲○○駕駛ＺＥＲ—
    607 號輕機車：無肇事原因（無照駕駛違規）。有上開委員
    會鑑定意見書二份附卷可參。顯見本件之車禍被告有過失，
    而原告並無過失，堪予認定。被告雖辯稱原告係無照酒後駕
    車違規行駛於快車道上云云，惟證人丙○○即至現場處理之
    警員到庭證稱：（問：93年11月5 日在高雄市○○○路行政
    院南部服務中心前發生之車禍事件是否你去處理的？）（答
    ：是我去處理的。現場圖是我繪製的、中間是雙黃線，車道
    有一快一慢，慢車道即是機車道。）（問：現場圖一車是汽
    車、二車是機車？）（答：現場圖係依照原告談話紀錄所繪
    製，原告當時陳述行駛在慢車道上。）（問：現場圖上落土
    是何意？）（答：落土係指擦撞後二車車身所掉落之泥土，
    其位置正好落在雙黃線上。）（問：判斷撞擊點位置為何？
    ）（答：我認為應在雙黃線附近。（問：當時如果汽車在慢
    車道上行駛，是否會占用整個慢車道？）（答：慢車道將近
    有六點多公尺，汽車如果停在慢車道上迴轉，後面機車的行
    駛會被阻擋，而為了閃避，會騎到快車道。）（問：現場雙
    方車子是否已被移動？）（答：是的。）（問：汽車在慢車
    道上擋住機車時，機車除了閃避之外，是否可踩煞車？）（
    答：當事人可以閃避或煞車或作其他防護措施。）（問：現
    場有無發現刮地痕？）（答：沒有印象。）（問：被告訴訟
    代理人當時有無對原告做酒測？）（答：在談話紀錄中有紀
    錄原告有喝半瓶啤酒，因為在醫院，我們沒有辦法做酒測，
    因已緊急送醫處理。）。（見本院95年3 月1 日言詞辯論筆
    錄）。是依上開證人所述，及證人所繪製之現場圖，現場圖
    上落土位置應係車禍撞擊之位置，而依該現場圖之落土位置
    係在雙黃線上，顯見本件車禍之撞擊位置係於雙黃線上，堪
    予認定，又依上開證人所述，被告所駕駛之上開汽車係停放
    於慢車道上，後面機車的行駛會被阻擋，而為了閃避，會騎
    到快車道等情。是原告係因被告停放於慢車道上，阻擋原告
    之通行，迫使原告改道行駛於快車道上，亦堪認定。是不因
    原告行駛於快車道，而認原告有過失。次查，依上開證人所
    述談話紀錄中有紀錄原告有喝半瓶啤酒，惟當時並未作酒測
    ，則原告當時是否已達不能安全駕駛，則因未作酒測，而無
    從判定，是亦尚難認定原告與有過失，再查原告確係無照駕
    駛，惟原告無照駕駛經鑑定委員會鑑定，亦已註明無照駕駛
    違規，惟鑑定結果，亦認定原告無肇事原因，顯見本件之車
    禍實因被告迴轉不當，為肇事原因，而與原告無照駕駛並無
    關連，至於被告所辯依當時情況原告是可以煞車或作其他防
    護錯失，原告未及時煞車，顯見原告當時並未注意車前狀況
    云云，查，原告於車道上行駛，依正常是不會預期有汽車迴
    轉，本件車禍之肇事原因為被告之不當迴轉，是尚難認定係
    可歸責於原告未注意車前狀況，准此，被告此部分之辯解，
    不足採信，原告並無與有過失。
五、原告可請求之金額若干？
    按「不法侵害他人之身體或健康者，對於被害人因此喪失或
    減少勞動能力或增加生活上之需要時，應負損害賠償責任。
    」、「不法侵害他人之身體、健康、名譽、自由、信用、隱
    私、貞操，或不法侵害其他人格法益而情節重大者，被害人
    雖非財產上之損害，亦得請求賠償相當之金額。」、「負損
    害賠償責任者，除法律另有規定或契約另有訂定外，應回復
    他方損害發生前之原狀。第1項情形，債權人得請求支付回
    復原狀所必要之費用，以代回復原狀。」、「損害賠償，除
    法律另有規定或契約另有訂定外，應以填補債權人所受損害
    及所失利益為限。」，民法第191條之2前項、第193條第1項
    、第195條第1項、第213條第1、3項、第216條第1項分別定
    有明文。茲就原告請求之項目分述如下：
(1)、醫藥費部分：原告主張所支付之醫藥費有1.阮綜合醫院自付
    金額4090元。2.93年12月13日起至95年2 月10日止，在高雄
    榮總已自付107054元，尚欠醫藥費20660 元。3.95年3 月24
    日至29日、4 月18日至22日到義大入院治療共11日，支出醫
    療費用10826 元。4.以上共計142630元。業據原告提出醫院
    收據為證，並經本院向阮綜合醫院、高雄榮總函查無訛，並
    有該二醫院函附卷可參，又原告不爭執被告已支付醫療費用
    94223 元，是原告請求之醫藥費經扣除後為48407 元，原告
    請求48407 元，為有理由，應予准許。
(2)、增加生活上所需費用：
  看護費：原告主張共住院共107 日，均由原告之配偶看護，
    一天看護費2000元，請求看護費214000元。被告則認原告之
    住院期間係由其配偶照顧，實際上並未僱請看護，原告縱有
    損失，亦應以最低勞動薪資每月15840 元為標準計算等語，
    惟查，原告受傷住院期間內需要人日夜看護，本可僱請職業
    看護，而須支付看護費，該看護費本可向被告請求賠償，惟
    原告未僱請職業看護而由其配偶予以看護，固係出於親情，
    但家人看護所支出之勞力並非不能評價為金錢，只因基於親
    情身分關係而須支出。此種基於身分關係之恩惠自不能加惠
    於侵權行為人，故應衡量僱用職業看護之情形，認原告所受
    有相當看護費之損害，而得向被告請求賠償，始符合公平理
    念。而至醫院看護日夜24小時，備極辛勞，依目前各醫院之
    看護行情為2000元，是原告請求看護費一日為2000元，尚屬
    合理，被告主張依最低勞動薪資每月15840 元，顯不足採。
    是原告請求看護費214000元（107 ×2000＝214000），為有
    理由，應予准許。
  交通費：原告主張前往醫院門診治療支出計程車費共計5260
    0 元，並提出計程車收據為證。經查，原告因本件之車禍造
    成受傷必須前往醫院治療，所支出之車資，自為增加生活上
    所需費用，原告前往高雄榮民總醫院住院與門診，自93年12
    月22日起至95年2 月10日止共有93次，有高雄榮民總醫院95
    年3 月21日函一份附卷可參，原告至阮綜合醫院自93年12月
    14日起至95年2 月10日止，依原告95年2 月24日具狀所統計
    之次數有10次，另原告至義大醫院自94年12月27日起至95年
    5 月22日止，依原告95年5 月24日之具狀統計為12次，而由
    原告之住所楠梓區○○街100 巷至高雄榮民總醫院單程之車
    資約為180 元，至阮綜合醫院為320 元，至義大醫院為300
    元，有高雄市計程車駕駛職業工會函在卷可參，是原告損害
    之車資為47080 元｛（93×180 ×2 ＝33480） ＋（10×
    320 ×2 ＝6400）＋（12×300 ×2 ＝7200）｝，是原告請
    求支出之交通費用於47080 元部分為有理由，應予准許，逾
    此部分之請求為無理由，應予駁回。
  購代步車58000 元部分：查原告前往醫院治療，既已請求乘
    坐計程車之費用，則原告購代步車與醫療行為無涉，自不得
    請求，原告此部分之請求為無理由，應予駁回。
  購低週波電療機10000 元部分：業據原告提出銷貨單一紙為
    證。查原告因受有上開傷害依診斷證明書之記載須電療復健
    ，則原告購低週波電療機以自行復健，應屬醫療上之必要行
    為，原告此部分之請求，為有理由，應予准許。
(3)、減少工作之收入：原告主張受傷前，從事板模工作，每日薪
    資1600元，每月薪資48 000元，受傷後共1 年1 個月15天無
    法工作，減少工作收入648000元。查，原告自93年11月5 日
    受傷後陸續住院，所提出之高雄榮民總醫院診斷證明書之記
    載：94年5 月20日及94年6 月21日行鋼板固定，94年7 月4
    日出院，鋼板預定半年內取出，期間不宜作復健治療。有該
    診斷證明書一份附卷可稽（見原告提出之證物十一），則於
    95年12月21日之前均有鋼板固定，原告主張於此期間顯無法
    從事板模工作，應可採信，是原告受傷後共1 年1 個月15天
    無法工作，亦可認定。次查，原告於受傷前一個月受僱於余
    金帶從事板模工作，係臨時工之性質，故未投保與扣所得稅
    ，每日薪資為1600元，業據證人余金帶到庭證述屬實，而原
    告既為臨時工，係取決於雇主是否能標得工程，再雇用原告
    ，始有工作，而從事粗重工作，每星期均須休息，始有體力
    工作，且有下雨天亦不能工作，故本院認為一年當中，每月
    以平均工作20日為適當，是原告一個月之損失為32000 元，
    原告受有1 年1 個月15天無法工作之損失，合計金額為4320
    00元（32000 ×13.5＝432000）。原告請求432000元部分為
    有理由，應予准許，逾此部分之請求，為無理由，應予駁回
    。
(4)、減少勞動能力之損害：原告因本件車禍受有右鎖骨粉碎性骨
    折、右側第四蹠骨骨折之傷害之事實，已如前所述，而經本
    院送請原告經常就診之高雄榮民總醫院鑑定，該院骨科部認
    為依學理言，病人會有輕微功能障礙，約喪失百分之十至二
    十勞動能力，經本院再函查百分之多少，該骨科部函覆為百
    分之十五。復健科認為因只有上臂無法上舉，故約喪失勞動
    力百分之二十，有該院95年2 月23日高總管字第0950001655
    號函、95年3 月21日高總管字第0950002831號函附卷可稽。
    本院參考上開鑑定，認原告所受之減少勞動能力為百分之十
    八為適當。本院以原告係51年5 月5 日出生，原告已請求工
    作損失至95年12月11日，是減少勞動能力之損害應自95年12
    月22日起算，為44歲，算至60歲退休，尚有16年之勞動期間
    ，要屬客觀合理，則依民法第193 條命加害人一次支付賠償
    總額，以填補原告喪失勞動能力之損害，應先認定原告因喪
    失勞動能力而不能陸續取得之金額，按其日後可陸續取得之
    時期，照霍夫曼式計算法，扣除依法定利率計算之中間利息
    ，再以各時之總數為佳害人一次所應支付之賠償總額。依原
    告每月32000 元計算，應賠償之金額為797389元（32000 ×
    12×18÷100 ×11.5363 ＝797389）。原告於此金額之請求
    為有理由，應予准許，逾此範圍為無理由，應予駁回。
(5)、精神慰撫金部分：原告請求精神賠償0000000 元，本院審酌
    原告受有右鎖骨粉碎性骨折、右側第四蹠骨骨折之傷害，被
    告93年度有保險公司之薪資所得八十幾萬元，無不動產，原
    告擔任板模工作，無不動產資料，有稅務電子財產明細表二
    份在卷可參，及兩造之身分、地位與原告受傷之情形，認原
    告請求精神賠償300000元為適當，逾此請求為無理由，應予
    駁回。
(6)、綜上，原告可請求之金額為醫療費用48407 元，看護費用21
    4000元，交通費用於47080 元，購低週波電療機10000 元，
    工作損失432000元，減少勞動能力損失797389元，精神慰撫
    金300000元，合計0000000 元。又原告因本件交通事故所受
    之損害，已領取強制汽車責任保險金753648元，為兩造所不
    爭，是依法係視為被告賠償金額之一部份，應予扣除，是經
    扣除後，原告可請求之金額為0000000 元。
六、綜上所述，原告依侵權行為之法律關係請求被告給付原告00
    00000 元，及自起訴狀繕本送達之翌日即94年7 月30日起至
    清償日止，按年息百分之五計算之利息，即屬有據，為有理
    由，應予准許，逾此部分之請求為無理由，應予駁回。原告
    勝訴部分，兩造陳明願供擔保請求宣告假執行，經核無不合
    ，爰分別酌定相當之供擔保金額，准許之，至原告敗訴部分
    ，其假執行之聲請，即失所依據，應並予駁回。
七、結論：原告之訴為一部有理由，一部無理由，依民事訴訟法
    第79條，第390 條第2 項，第392 條第2 項，判決如主文。
中    華    民    國    95    年    6     月    7     日
                  民事第一庭法  官  沈建興
正本係照原本作成。
如不服本判決，應於送達後20日內，向本院提出上訴狀並表明上
訴理由，如於本判決宣示後送達前提起上訴者，應於判決送達後
10日內補提上訴理由書（須附繕本）。
中    華    民    國    95    年    6     月    7     日
                            書記官  洪婉琪


司法院資訊處製作；財團法人民間司法改革基金會備份。
